Inventaris van het archief van het Ministerie van Binnenlandse Zaken: 9e Afdeling Medische Politie, 1850-1880
Nationaal Archief, Den Haag
Binnenlandse Zaken, Afdeling Medische Politie
BiZa / Medische Politie, 1850-1880
oudste stuk - jongste stuk: 1850-1880
B24038
330 inventarisnummers; 35,50 meter
Normale geschreven, getypte en gedrukte documenten, geen bijzondere handschriften.
Nationaal Archief, Den Haag
Ministerie van Binnenlandse Zaken / Afdeling Medische Politie
De afdeling Medische Politie van het Ministerie van Binnenlandse Zaken was belast met het beleid over en het toezicht op de volksgezondheid. Het archief is volledig chronologisch geordend en bevat verbalen, agenda's, indices en klappers op de indices. Deze hebben betrekking op onder meer examens voor apothekers, artsen en vroedvrouwen, op besmettelijke ziekten in binnen- en buitenland (zoals pokken, cholera, tuberculose en pest) en de bestrijding daarvan, geneesmiddelen, krankzinnigengestichten, prostitutie, veeartsen, veekeuringen en veeziekten, voedsel en dranken, waterverontreiniging en wetsvervolging.
Archiefvorming
Geschiedenis van de archiefvormer
De zorg voor de volksgezondheid behoorde van 1813 tot 1918 tot de portefeuille van de minister van Binnenlandse Zaken. De volgende afdelingen waren er achtereenvolgens mee belast:
1813-1817 afd. algemene zaken
1817-1823 afd. genees- en veeartsenijkundige staatsregeling
1823-1831 afd. generaal secretariaat
1832-1848 afd. binnenlands bestuur
1848-1850 afd. onderwijs, kunsten en wetenschappen
1850-1901 afd. medische politie
1902-1910 afd. binnenlands bestuur
1910-1918 afd. volksgezondheid en armwezen
Vanaf 25 september 1918 bestaat er een afzonderlijke afdeling Volksgezondheid die tot 1971 heeft geressorteerd onder de minister van Arbeid, later van Sociale Zaken.
Geschiedenis van het archiefbeheer
In de loop der jaren zijn wellicht stukken in praktijkdossiers van departementsambtenaren geraakt, die later vernietigd zijn.
De verwerving van het archief
Het archief is bij Koninklijk Besluit of ministeriële beschikking overgebracht.
Inhoud en structuur van het archief
Inhoud
De bemoeienissen van het ministerie van Binnenlandse Zaken met de volksgezondheid van 1850-1901, zijn blijkens de index de volgende:
Aanbieding van werken en geschriften
Apothekers en drogisten
Begrafeniswet
Besmettelijke ziekten in Nederland (pokken, typhus, dysenterie, mazelen, roodvonk, gele koorts, difteritis, cholera, tuberculose)
Besmettelijke ziekten in het buitenland (pest, pokken, gele koorts, cholera, overige)
Circulaires
Congressen en conferentiën
Examens (apotheker, arts, tandmeester, apothekersbediende, vroedvrouw, veeartsenijkundige en universitaire examens)
Frauduleus vervoer van vee
Geneeskundigen in grensgemeenten
Geneeskundigen op zeeschepen en quarantainedokters
Genees- en verloskundige hulp
Geneeskundig staatstoezicht (inspecteurs, inspecteursvergaderingen, geneeskundige raden, jaarverslagen)
Geneesmiddelen
Hoefsmeden (cursussen)
Hondsdolheid
Inenting van vee
In-, uit- en doorvoer van vee en andere voorwerpen (b.v. lompen)
Keuring van vee en vlees
Koepokinenting
Koninklijke besluiten
Krankzinnigengestichten, Rijks- (te Grave en Medemblik)
Krankzinnigengestichten, overige (verpleging buitengestichten, verslagen der driemaandelijkse inspecties, bevolkingsstatistiek, beantwoording gedrukte vragen, patiënten)
Kweekscholen voor vroedvrouwen (te Amsterdam en Rotterdam)
Ontsmettingen
Onteigening van vee
Pharmacopee, Nederlandse
Paarden- en veefokkerij (rijkskeuring)
Prostitutie
Quarantaine maatregelen
Statistiek
Spoorwegen
Subsidiën
Tentoonstelling van vee
Uitoefening der geneeskunst en artsenijbereidkunst
Veeartsenijkundig staatstoezicht
Veeartsenijschool
Veeziekten
Vergiften en vergiftigingen
Voedsel en dranken
Waterverontreiniging
Weidegang, bemesting en beakkering
Wetsbepalingen en -vervolgingen
Wering van besmettelijke ziekten
Zaken van verschillende aard
Deze onderwerpen komen niet ieder jaar voor.
Men moet erop bedacht zijn, dat zowel in het geheim archief (tot 1850) als in het kabinetsarchief van het ministerie van Binnenlandse Zaken zich stukken kunnen bevinden, die op de volksgezondheid betrekking hebben.
Ordening van het archief
De stukken zijn chronologisch geordend, op datum en nummer van de agenda. Deze chronologische serie is toegankelijk met een index, waarin ieder stuk onderwerpsgewijs is ingeschreven. De index is wederom nader toegankelijk gemaakt met een alfabetische (niet-lexicografische) klapper op namen van personen en plaatsen.
Aanwijzingen voor de gebruiker
Openbaarheidsbeperkingen
Volledig openbaar.
Materiële beperkingen
Het archief kent beperkingen voor het raadplegen van stukken als gevolg van slechte materiële staat
Aanvraaginstructie
Openbare archiefstukken kunnen online worden aangevraagd en gereserveerd. U kunt dit ook via de terminals in de studiezaal van het Nationaal Archief doen. Om te kunnen reserveren dient u de volgende stappen te volgen:
U maakt een profiel aan op www.gahetna.nl, en logt vervolgens in
Via de archiefinventaris (alleen de beschrijvingen met rode nummers) selecteert u het gewenste archiefstuk door op de knop 'Reserveren' te klikken
In het volgende scherm geeft u aan op welke dag u het archiefstuk wilt inzien
Indien u zich bevindt in de studiezaal en een tafelnummer heeft ontvangen kunt u dit nummer vermelden. Als u geen tafelnummer heeft kunt u tafelnummer 777 laten staan
Vervolgens bevestigt u uw reservering door deze te versturen.
Verwant materiaal
Beschikbaarheid van kopieën
Inventarisnummers van dit archief zijn niet in kopievorm beschikbaar
Verwante archieven
2.04.01 - Inventaris van het archief van het Ministerie van Binnenlandse Zaken, 1813-1864
2.04.45 - Inventaris van het archief van het Ministerie van Binnenlandse Zaken: Afdeling Medische Politie, (1878) 1881-1901
2.04.57 - Inventaris van het archief van het Ministerie van Binnenlandse Zaken: Afdeling Binnenlands Bestuur, (1870) 1879-1950 (1959)
2.04.54 - Inventaris van het archief van het Ministerie van Binnenlandse Zaken: Afdeling Volksgezondheid en Armwezen, (1892) 1910-1918
Beschrijving van de series en archiefbestanddelen
- Verbalen., A.
  - Verbalen: besluiten van de minister, met ingekomen en minuten van uitgaande brieven., 1850-1880; div.nrs.; 235 pakken
    - 30 maart-30 juni 1850, 1
    - 1 juli-31 oktober 1850, 2
    - 1 november-30 april 1850-1851, 3
    - 1 mei-31 juli 1851, 4
    - 1 augustus-31 december 1851, 5
    - 1 januari-15 mei 1852, 6
    - 16 mei-31 juli 1852, 7
    - 1 augustus-31 december 1852, 8
    - 1 januari-15 april 1853, 9
    - 16 april-30 juni 1853, 10
    - 1 juli-30 september 1853, 11
    - 10 oktober-31 december 1853, 12
    - 1 januari-31 mei 1854, 13
    - 1 juni-31 juli 1854, 14
    - 1 september-10 november 1854, 15
    - 11 november-31 december 1854, 16
    - 1 januari-31 mei 1855, 17
    - 1 juni-20 augustus 1855, 18
    - 21 augustus-31 december 1855, 19
    - 1 januari-25 juni 1856, 20
    - 26 juni-30 september 1856, 21
    - 1 oktober-31 december 1856, 22
    - 1 januari-30 april 1857, 23
    - 1 mei-31 augustus 1857, 24
    - 1 september-31 december 1857, 25
    - 1 januari-30 juni 1858, 26
    - 1 juli-31 december 1858, 27
    - 1 januari-15 juni 1859, 28
    - 16 juni-31 augustus 1859, 29
    - 1 september-31 oktober 1859, 30
    - 1 november-31 december 1859, 31
    - 1 januari-31 januari 1860, 32
    - 1 februari-29 februari 1860, 33
    - 1 maart-21 mei 1860, 34
    - 22 mei-31 juli 1860, 35
    - 1 augustus-31 oktober 1860, 36
    - 1 november-31 december 1860, 37
    - 1 januari-8 april 1861, 38
    - 9 april-8 juni 1861, 39
    - 9 juni-24 juli 1861, 40
    - 25 juli-31 augustus 1861, 41
    - 1 september-31 oktober 1861, 42
    - 1 november-31 december 1861, 43
    - 1 januari-30 april 1862, 44
    - 1 mei-24 juni 1862, 45
    - 25 juni-30 september 1862, 46
    - 1 oktober-31 december 1862, 47
    - 1 januari-8 april 1863, 48
    - 9 april-31 mei 1863, 49
    - 1 juni-30 juni 1863, 50
    - 1 juli-30 september 1863, 51
    - 1 oktober-31 december 1863, 52
    - 1 januari-30 april 1864, 53
    - 1 mei-8 juni 1864, 54
    - 9 juli-30 september 1864, 55
    - 1 oktober-31 december 1864, 56
    - 1 januari-8 mei 1865, 57
    - 9 mei-24 juni 1865, 58
    - 25 juni-31 augustus 1865, 59
    - 1 september-15 september 1865, 60
    - 16 september-26 september 1865, 61
    - 30 September-12 oktober 1865, 62
    - 13 oktober-26 oktober 1865, 63
    - 26 oktober-7 november 1865, 64
    - 8 november-20 november 1865, 65
    - 21 november-5 december 1865, 66
    - 6 december-19 december 1865, 67
    - 20 december-31 december 1865, 68
    - 1 januari-18 januari 1866, 69
    - 19 januari-29 januari 1866, 70
    - 30 januari-12 februari 1866, 71
    - 13 februari-27 februari 1866, 72
    - 28 februari-13 maart 1866, 73
    - 14 maart-26 maart 1866, 74
    - 27 maart-6 april 1866, 75
    - 7 april-16 april 1866, 76
    - 17 april-27 april 1866, 77
    - 28 april-11 mei 1866, 78
    - 12 mei-23 mei 1866, 79
    - 24 mei-8 juni 1866, 80
    - 9 juni-20 juni 1866, 81
    - 21 juni-30 juni 1866, 82
    - 1 juli-13 juli 1866, 83
    - 14 juli-25 juli 1866, 84
    - 26 juli-3 augustus 1866, 85
    - 4 augustus-14 augustus 1866, 86
    - 15 augustus-24 augustus 1866, 87
    - 25 augustus-6 september 1866, 88
    - 7 september-19 september 1866, 89
    - 20 september-30 september 1866, 90
    - 1 oktober-12 oktober 1866, 91
    - 13 oktober-24 oktober 1866, 92
    - 25 oktober-8 november 1866, 93
    - 9 november-22 november 1866, 94
    - 29 november-7 december 1866, 95
    - 8 december-20 december 1866, 96
    - 21 december-31 december 1866, 97
    - 1 januari-11 januari 1867, 98
    - 12 januari-19 januari 1867, 99
    - 21 januari-31 januari 1867, 100
    - 1 februari-12 februari 1867, 101
    - 12 februari-16 februari 1867, 102
    - 18 februari-23 februari 1867, 103
    - 25 februari-4 maart 1867, 104
    - 5 maart-12 maart 1867, 105
    - 13 maart-19 maart 1867, 106
    - 20 maart-28 maart 1867, 107
    - 29 maart-4 april 1867, 108
    - 5 april-13 april 1867, 109
    - 14 april-23 april 1867, 110
    - 24 april-29 april 1867, 111
    - 30 april-3 mei 1867, 112
    - 4 mei-9 mei 1867, 113
    - 10 mei-16 mei 1867, 114
    - 17 mei-23 mei 1867, 115
    - 24 mei-31 mei 1867, 116
    - 1 juni-7 juni 1867, 117
    - 8 juni-15 juni 1867, 118
    - 17 juni-22 juni 1867, 119
    - 23 juni-2 juli 1867, 120
    - 3 juli-15 juli 1867, 121
    - 16 juli-25 juli 1867, 122
    - 26 juli-9 augustus 1867, 123
    - 10 augustus-22 augustus 1867, 124
    - 23 augustus-28 augustus 1867, 125
    - 29 augustus-11 september 1867, 127
    - 12 september-24 september 1867, 128
    - 25 september-10 oktober 1867, 129
    - 11 oktober-25 oktober 1867, 130
    - 6 oktober-17 november 1867, 131
    - 18 november-12 december 1867, 132
    - 13 december-31 december 1867, 133
    - 1 januari-8 april 1868, 134
    - 9 april-10 juni 1868, 135
    - 11 juni-13 oktober 1868, 136
    - 14 oktober-31 december 1868, 137
    - 1 januari-23 april 1869, 138
    - 24 april-22 juni 1869, 139
    - 23 juni-16 september 1869, 140
    - 17 september-31 december 1869, 141
    - 1 januari-31 maart 1870, 142
    - 1 april-19 april 1870, 143
    - 20 april-31 juli 1870, 144
    - 1 augustus-30 september 1870, 145
    - 10 oktober-20 november 1870, 146
    - 21 november-31 december 1870, 147
    - 1 januari-17 maart 1871, 148
    - 18 maart-8 mei 1871, 149
    - 9 mei-12 juli 1871, 150
    - 13 juli-18 september 1871, 151
    - 19 september-9 november 1871, 152
    - 10 november-31 december 1871, 153
    - 1 januari-29 februari 1871, 154
    - 1 maart-9 mei 1872, 155
    - 10 mei-31 mei 1872, 156
    - 1 juni-19 juli 1872, 157
    - 20 juli-20 september 1872, 158
    - 21 september-8 november 1872, 159
    - 9 november-20 november 1872, 160
    - 21 november-31 december 1872, 161
    - 2 januari-28 februari 1873, 162
    - 1 maart-29 april 1873, 163
    - 30 april-9 juni 1873, 164
    - 10 juni-5 augustus 1873, 165
    - 6 augustus-22 oktober 1873, 166
    - 23 oktober-31 december 1873, 167
    - 2 januari-14 januari 1874, 168
    - 16 februari-31 maart 1874, 169
    - 1 april-27 april 1874, 170
    - 28 april-19 mei 1874, 171
    - 20 mei-6 juli 1874, 172
    - 7 juli-15 augustus 1874, 173
    - 16 augustus-8 september 1874, 174
    - 11 september-28 september 1874, 175
    - 29 september-17 oktober 1874, 175A
    - 19 oktober-9 november 1874, 176
    - 9 november-25 november 1874, 177
    - 26 november-31 december 1874, 178
    - 2 januari-8 februari 1875, 179
    - 9 februari-6 april 1875, 180
    - 6 april-26 april 1875, 181
    - 27 april-25 mei 1875, 182
    - 26 mei-30 juni 1875, 183
    - 1 juli-20 juli 1875, 184
    - 21 juli-16 augustus 1875, 185
    - 17 augustus-23 september 1875, 186
    - 24 september-2 november 1875, 187
    - 3 november-31 december 1875, 188A
    - Telegram over het milieugevaar van giftransporten over de Rijn naar zee (exh. 3 december 1875 La.B)., 188B; 1 stuk
      Niet raadpleegbaar
    - 3 januari-1 februari 1876, 189
    - 2 februari-13 maart 1876, 190
    - 14 maart-11 april 1876, 191
    - 12 april-9 mei 1876, 192
    - 10 mei-19 juni 1876, 193
    - 20 juni-4 augustus 1876, 194
    - 5 augustus-19 september 1876, 195
    - 20 september-9 november 1876, 196
    - 10 november-6 december 1876, 197
    - 7 december-31 december 1876, 198
    - 1 januari-3 februari 1877, 199
    - 5 februari-27 februari 1877, 200
    - 28 februari-26 maart 1877, 201
    - 27 maart-30 april 1877, 202
    - 1 mei-28 mei 1877, 203
    - 29 mei-22 juni 1877, 204
    - 23 juni-31 juli 1877, 205
    - 1 augustus-20 september 1877, 206
    - 21 september-6 november 1877, 207
    - 7 november-31 december 1877, 208
    - 2 januari-18 februari 1878, 293
    - 19 februari-4 maart 1878, 294
    - 5 maart-15 april 1878, 295
    - 16 april-17 mei 1878, 296
    - 18 mei-4 juli 1878, 297
    - 5 juli-15 augustus 1878, 298
    - 16 augustus-26 september 1878, 299
    - 27 september-14 november 1878, 300
    - 15 november-31 december 1878, 301
    - 1 januari-14 februari 1879, 302
    - 15 februari-17 maart 1879, 303
    - 18 maart-3 april 1879, 303A
    - 4 april-2 mei 1879, 304
    - 3 mei-3 juni 1879, 305
    - 4 juni-10 juli 1879, 306
    - 11 juli-11 augustus 1879, 307
    - 12 augustus-20 september 1879, 308
    - 21 september-6 november 1879, 309
    - 7 november-31 december 1879, 310
    - 1 januari-17 februari 1880, 311
    - 18 februari-30 maart 1880, 312
    - 31 maart-3 mei 1880, 313
    - 4 mei-11 juni 1880, 314
    - 12 juni-16 juli 1880, 315
    - 17 juli-3 september 1880, 316
    - 4 september-21 oktober 1880, 317
    - 22 oktober-8 december 1880, 318
    - 9 december-31 december 1880, 319
- Agenda's, indices en klappers., B.
  - Agenda's van ingekomen en uitgaande brieven., 1850-1880; 209-254, 320-325; 52 banden
    - 1850 april-december, 209
    - 1851, 210
    - 1852, 211
    - 1853, 212
    - 1854, 213
    - 1855, 214
    - 1856, 215
    - 1857, 216
    - 1858, 217
    - 1859, 218
    - 1860 januari-juni, 219
    - 1860 juli-december, 220
    - 1861 januari-juni, 221
    - 1861 juli-december, 222
    - 1862 januari-juni, 223
    - 1862 juli-december, 224
    - 1863 januari-juni, 225
    - 1863 juli-december, 226
    - 1864 juli-december, 227
    - 1864 januari-juni, 228
    - 1865 januari-augustus, 229
    - 1865 september-december, 230
    - 1866 januari-juni, 231
    - 1866 juli-december, 232
    - 1867 januari-mei, 233
    - 1867 juni-december, 234
    - 1868 januari-juni, 235
    - 1868 juli-december, 236
    - 1869 januari-juni, 237
    - 1869 juli-december, 238
    - 1870 januari-juni, 239
    - 1870 juli-december, 240
    - 1871 januari-juni, 241
    - 1871 juli-december, 242
    - 1872 januari-juni, 243
    - 1872 juli-december, 244
    - 1873 januari-juni, 245
    - 1873 juli-december, 246
    - 1874 januari-juni, 247
    - 1874 juli-december, 248
    - 1875 januari-juni, 249
    - 1875 juli-december, 250
    - 1876 januari-juni, 251
    - 1876 juli-december, 252
    - 1877 januari-juni, 253
    - 1877 juli-december, 254
    - 1878 Januari-Juni, 320
    - 1878 Juli-December, 321
    - 1879 Januari-Juni, 322
    - 1879 Juli-December, 323
    - 1880 Januari-Juni, 324
    - 1880 Juli-December, 325
  - Indices., 1850-1880; 255-273, 326-328; 22 delen
    - 1850-1853, 255
    - 1854-1856, 256
    - 1857-1859, 257
    - 1860, 258
    - 1861, 259
    - 1862-1864, 260
    - 1865, 261
    - 1866, 262
    - 1867, 263
    - 1868, 264
    - 1869, 265
    - 1870, 266
    - 1871, 267
    - 1872, 268
    - 1873, 269
    - 1874, 270
    - 1875, 271
    - 1876, 272
    - 1877, 273
    - 1878, 326
    - 1879, 327
    - 1880, 328
  - Klappers op de indices., 1850-1880; 274-292, 329-331; 22 delen
    - 1850-1853, 274
    - 1854-1856, 275
    - 1857-1859, 276
    - 1860, 277
    - 1861, 278
    - 1862-1864, 279
    - 1865, 280
    - 1866, 281
    - 1867, 282
    - 1868, 283
    - 1869, 284
    - 1870, 285
    - 1871, 286
    - 1872, 287
    - 1873, 288
    - 1874, 289
    - 1875, 290
    - 1876, 291
    - 1877, 292
    - 1878, 329
    - 1879, 330
    - 1880, 331